臺灣高等法院刑事判決
108年度上訴字第4011號
上訴人  臺灣宜蘭地方檢察署檢察官
被  告  林嘉誼
                
              
上列上訴人因被告洗錢防制法等案件，不服臺灣宜蘭地方法院10
8年度訴字第232號，中華民國108年11月6日第一審判決（起訴案
號：臺灣宜蘭地方檢察署108年度偵字第2549號）提起上訴，判
決如下：
    主  文
上訴駁回。
    理  由
一、本院審理結果，認第一審以被告甲○○幫助犯詐欺取財罪，判
    處拘役50日，如易科罰金，以新臺幣1千元折算壹日，認事
    用法均無不當，應予維持，並引用附件原判決記載之犯罪事
    實、證據及理由。
二、檢察官上訴意旨略以：被告對於提供帳戶可能幫助掩飾或隱
    匿詐欺犯罪不法所得應有認知，卻容任掩飾或隱匿詐欺犯罪
    不法所有之事實發生。對於洗錢防制法第2條第2款「掩飾或
    隱匿特定犯罪所得之本質、來源、去向、所在、所有權、處
    分權或其他權益」具有不確定故意。被害人遭詐騙而匯入款
    項在實際掌控被告帳戶之人領取後，犯罪所得實際去向即經
    由匯入被告帳戶之虛假交易方式而混淆來源及性質而製造斷
    點，不易查明，產生掩飾詐欺犯罪所得去向效果，洗錢防制
    法第3條第2款因而明訂刑法第339條詐欺取財罪為洗錢之前
    置犯罪行為（即同法第2條所稱特定犯罪）原審就違反洗錢
    防制法部分不另為無罪諭知，並非適法妥當。
三、駁回上訴維持原判決之理由：
（一）構成洗錢罪必以前置之特定犯罪已實行為前提。後階段之
      洗錢犯罪必須主觀上有積極避免受追訴、處罰而對於犯罪
      所得或利益掩飾或隱匿，使合法化或無法追溯之意思；客
      觀上須有掩飾、隱匿犯罪所得或利益，使之合法或無法追
      溯之行為。未經掩飾之直接使用或消費處分行為，非屬洗
      錢行為。
（二）被告提供帳戶對於詐欺取財罪實行幫助行為，公訴意旨並
      未舉證被告是為掩飾隱匿詐欺犯罪所得之本質、來源、去
      向、所在或使他人逃避刑事追訴而移轉或變更特定犯罪所
      得。詐欺罪之犯罪手段是被告以外年籍不詳成年詐騙集團
      成員實行詐騙行為，並非被告為詐騙集團成員取得財物後
      ，為掩飾隱匿詐欺所得而另有實行行為，也非被告於詐欺
      行為人實施詐欺取得財物後，另予掩飾隱匿。不能以被告
      對於前置犯罪之助力，即認構成後階段洗錢罪，已經原判
      決詳細論述。
（三）被告所為，尚不符合洗錢防制法第14條第1項洗錢罪。原
      審以此部分與已經論罪科刑部分具有想像競合犯裁判上一
      罪關係，不另為無罪諭知，並無違誤。檢察官上訴並未提
      出更積極有力證據，核無理由，應予駁回。
據上論斷，依刑事訴訟法第368條、第373條，判決如主文。
本案經檢察官林禹宏提起公訴，檢察官孫源志提起上訴，檢察官
侯名皇到庭執行職務。
中    華    民    國    109   年    1     月    22    日
                    刑事第二庭  審判長法  官  周盈文
                                      法  官  錢建榮
                                      法  官  郭豫珍
以上正本證明與原本無異。
檢察官如不服本判決，應於收受送達後20日內向本院提出上訴書
狀，其未敘述上訴之理由者並得於提起上訴後20日內向本院補提
理由書（均須按他造當事人之人數附繕本）「切勿逕送上級法院
」。
                                      書記官  高楚安
中    華    民    國    109   年    1     月    30    日

附件：原判決
臺灣宜蘭地方法院刑事判決              108年度訴字第232號
公  訴  人  臺灣宜蘭地方檢察署檢察官
被      告  乙○○  女  27歲（民國00年0月00日生）
                    身分證統一編號：Z000000000號
                    住宜蘭縣○○市○○路0段000號
上列被告因洗錢防制法等案件，經檢察官林禹宏提起公訴（108
年度偵字第2549號），本院判決如下：
    主  文
乙○○幫助犯詐欺取財罪，處拘役伍拾日，如易科罰金，以新臺
幣壹仟元折算壹日。
    事  實
一、乙○○明知金融機構帳戶為個人信用之表徵，具有一身專屬性
    質，在金融機構開立帳戶並無特殊條件限制，任何人均可至
    不同金融機構申請開立多數帳戶使用，且依其社會經驗，應
    有相當之智識程度，可預見將自己申請開立之金融機構帳戶
    提供予不相識之人使用，有遭犯罪集團利用作為詐欺取財轉
    帳匯款等犯罪工具之可能，竟基於縱生此結果亦不違背其本
    意之幫助他人詐欺取財之不確定故意，於民國107 年10月20
    日前某日，透過即時通訊軟體LINE與真實姓名、年籍不詳之
    詐欺集團成員約定出租金融機構帳戶，約定內容為1 期10日
    ，1 個月3 期，出租1 本帳戶1 期可得款新臺幣（下同）1 
    萬元，月領3 萬元，並於107 年10月20日21時許，將其所開
    立之臺灣新光商業銀行（下稱新光銀行）帳號0000000000 0
    00 號帳戶之存摺、提款卡（含密碼），在宜蘭縣○○市○○路0
     段00號98號之統一超商「農專門市」以店到店方式寄送至
    臺北市某統一超商門市予真實姓名、年籍不詳之人，而將該
    帳戶提供予詐欺集團成員（無證據證明3 人以上）使用。嗣
    該詐欺集團成員即意圖為自己不法之所有，基於詐欺取財之
    犯意，於107 年10月25日18時16分許，假冒胡麻園養生食品
    客服人員，致電向甲○○誆稱：之前購物設定錯誤代理為1 年
    ，每月會扣款2,520 元，需要依指示操作解除設定云云，致
    甲○○陷於錯誤，而依指示於同日20時50分許，以網路ATM 轉
    帳方式將49,988元匯至乙○○之上開新光銀行帳戶內，並隨即
    遭詐欺集團成員提領一空，嗣甲○○察覺有異致電銀行客服，
    而悉受騙。
二、案經甲○○訴由桃園市政府警察局桃園分局報請臺灣桃園地方
    檢察署呈轉臺灣高等檢察署檢察長令轉臺灣宜蘭地方檢察署
    檢察官偵查起訴。
    理  由
一、按被告以外之人於審判外之陳述，雖不符刑事訴訟法第159
    條之1 至第159 條之4 之規定，而經當事人於審判程序同意
    作為證據，法院審酌該言詞陳述或書面陳述作成時之情況，
    認為適當者，亦得為證據。當事人、代理人或辯護人於法院
    調查證據時，知有刑事訴訟法第159 條第1 項不得為證據之
    情形，而未於言詞辯論終結前聲明異議者，視為有前項之同
    意，刑事訴訟法第159 條之5 定有明文。查本判決所引用以
    下被告乙○○以外之人於審判外作成之相關供述證據，雖屬傳
    聞證據，惟檢察官、被告於本院準備、審判期日均表示無意
    見而不予爭執，亦未於言詞辯論終結前聲明異議，本院審酌
    上開證據資料製作時之情況，尚無違法不當及證明力明顯過
    低之瑕疵，亦認為以之作為證據應屬適當，故認前揭證據資
    料均有證據能力。至其餘資以認定被告犯罪事實之非供述證
    據，亦查無有何違反法定程序取得之情形，均認具有證據能
    力。
二、訊據被告固不否認有申辦新光銀行帳號0000000000000 號帳
    戶之存摺、提款卡，並交付予他人等情，然矢口否認有何幫
    助詐欺取財犯行，辯稱：伊因為單親，要照顧小孩，伊在工
    廠上班，當時比較沒有辦法加班，薪水要靠加班才會比較多
    ，才會上網找兼職工作，女兒在念私立幼兒園，伊是在網路
    上看到出租帳戶，伊不知道這樣是犯罪，伊當時真的被錢逼
    的，家裡又沒有辦法幫伊，伊不知道對方是要去做非法使用
    ，伊是把3 個金融機構帳戶的存簿、提款卡、密碼一併寄出
    去，伊工作比較忙，伊每天要上班12個小時，假日也有兼差
    ，休假比較少，家裡有電視，但是比較少看云云，經查：㈠
    上揭詐騙集團利用被告之新光銀行帳戶詐騙等情，此為被告
    所不否認，並據證人甲○○於警詢時證述綦詳，復有新光銀行
    開戶資料、交易明細各1 份及照片在卷可稽，此部分之事實
    ，堪以認定。㈡按刑法之故意犯，可分為直接故意與不確定
    故意，所謂不確定故意即指行為人對於構成犯罪之事實，預
    見其發生而其發生並不違反其本意，刑法第13條第2 項定有
    明文，是被告若對於他人可能以其所交付之金融機構帳戶，
    進行詐欺取財之犯罪行為，已預見其發生而其發生並不違反
    其本意，則其自仍應負相關之罪責。次按，在金融機構開設
    帳戶、請領存摺及提款卡乃針對個人身分社會信用而予以資
    金流通，具有強烈屬人性，且金融帳戶為個人理財工具，存
    摺、提款卡亦攸關個人財產權益保障，專有性甚高，除非本
    人或與本人親密關係者，難認有何理由可自由流通使用，一
    般人亦有妥為保管及防止他人任意使用之認識，縱於特殊情
    況偶需交付他人使用，則必深入瞭解用途及合理性始予提供
    。蓋若由不明人士使用且未加以闡明正常用途，極易遭利用
    於財產相關之犯罪工具，此乃一般人於日常生活之認知及容
    易體察之常識。況利用蒐集得來之金融機構帳戶從事詐欺匯
    款行為，早為傳播媒體廣為報導，被告實難推諉稱不知。被
    告雖以前揭情詞置辯，惟依被告所述，其出租1 個銀行帳戶
    ，完全不用做任何事情，10天就可以拿到1 萬元報酬，依一
    般具有正常智識、生活經驗之成年人來看，除非是從事非法
    之工作，否則該報酬顯不合常理，參酌被告於檢察官訊問時
    自承其為國中畢業之教育程度及曾從事過美髮、餐飲、超商
    工作、月收入約3 萬元，顯見被告有相當之社會工作經驗，
    對於上情應知之甚詳，況且在我國向金融機構申辦帳戶使用
    ，並無太多之資格限制，一般人均可隨時向銀行申請帳戶使
    用，然該不詳姓名、年籍之人卻肯支付10天1 萬元即1 個月
    3 萬元之報酬向被告租用銀行帳戶，自係其中有不可告人之
    處，足見被告於交付其所有新光銀行帳戶之存摺、提款卡予
    不詳姓名、年籍之人使用時，已有可能遭他人利用上開銀行
    帳戶作為實施詐欺犯罪之預見，且有容任其發生之主觀心態
    ，其具有幫助詐欺取財之不確定故意，應堪認定，故被告否
    認有幫助詐欺取財犯意云云，應係事後卸責之詞，實無可採
    信。至於被告事後於107 年10月26日至國泰世華商業銀行、
    玉山商業銀行就同時所交付之金融機構帳戶辦理掛失，有掛
    失證明、存戶事故資料查詢各1 份附卷可參（見本院卷第33
    頁、第65頁），然此僅為被告之事後處理舉措，並無礙被告
    於寄送金融帳戶資料時，即已構成幫助詐欺取財犯行之認定
    。㈢按任何人均可辦理金融帳戶存摺、金融卡使用，如無正
    當理由，實無借用他人存摺、金融卡使用之理，而金融存摺
    、金融卡及密碼亦事關個人財產權益之保障，其專有性甚高
    ，除非本人或與本人親密關係者，難認有何理由可自由流通
    使用該存摺、金融卡及密碼，一般人均有妥為保管及防止他
    人任意使用之認識，縱特殊情況偶需交付他人使用，亦必深
    入瞭解用途及合理性，始予提供，且該等專有物品如落入不
    明人士手中，而未加以闡明正常用途，極易被利用為與財產
    有關之犯罪工具，而有犯罪意圖者，非有正當理由，竟徵求
    他人提供帳戶，客觀上可預見其目的，係供為某筆資金之存
    入，後再行領出之用，且該筆資金之存入及提領過程係有意
    隱瞞其流程及避免行為人身分曝光之用意，一般人本於一般
    認知能力均易於瞭解，報章媒體復一再披露詐騙集團為規避
    查緝，故使用他人帳戶以遂行詐欺之不法犯罪態樣，被告為
    一智慮健全之成年人，對此自難諉為不知，且被告任意交付
    帳戶存摺、金融卡予他人，該人既有使用帳戶之需，竟不思
    自行申辦，反大費周章收集他人帳戶使用，顯與一般交易常
    情相悖，則其用途實屬可疑，足證被告應可預見將存摺、金
    融卡、密碼等物提供他人使用，將幫助他人實施財產犯罪，
    竟仍將其上開新光銀行帳戶存摺、金融卡及密碼交付該來路
    不明之人，是縱無證據證明被告明知該人之犯罪態樣係以該
    帳戶供詐欺取財之用，惟其顯具縱有人以其金融帳戶實施詐
    欺取財犯罪亦不違背其本意之幫助意思至明。㈣綜上所述，
    被告上開所辯不足採信，本案事證明確，被告犯行洵堪認定
    ，應依法論科。
三、論罪科刑：㈠核被告所為，係犯刑法第30條第1 項、第339 
    條第1 項之幫助詐欺取財罪。又被告為犯罪構成要件以外之
    行為而幫助他人犯罪，為幫助犯，得依刑法第30條第2 項規
    定按正犯之刑減輕之。爰審酌被告前無任何犯罪科刑紀錄，
    此有臺灣高等法院被告前案紀錄表1 紙在卷可參，素行尚可
    ，被告非毫無智識程度及社會經驗之成年人，可預見任意提
    供個人專屬性極高之金融帳戶資料予他人，可能遭詐騙集團
    成員利用為詐欺等不法犯罪之工具，卻率然將上開新光銀行
    帳戶之存摺、提款卡及密碼提供他人使用，致使上開新光銀
    行帳戶被利用為他人犯詐欺取財罪之人頭帳戶，造成被害人
    甲○○受騙而受有財產上損失，並使詐騙集團恃以實施詐欺犯
    罪，嚴重擾亂社會正常交易秩序，所為實屬不該，惟念被告
    未實際參與詐欺取財犯行，並兼衡其自陳家庭經濟狀況勉持
    、國中畢業之智識程度、犯後否認犯行之態度等一切情狀，
    量處如主文所示之刑，並諭知易科罰金之折算標準。㈡至公
    訴意旨認被告前揭提供上開帳戶存摺、提款卡及密碼之行為
    ，亦涉有洗錢防制法第2 條第2 款，而犯同法第14條第1 項
    之洗錢罪嫌，惟查，於105 年12月28日修正公布，於10 6 
    年6 月28日生效施行之洗錢防制法第2 條雖規定：「本法所
    稱洗錢，指下列行為：一、意圖掩飾或隱匿特定犯罪所得來
    源，或使他人逃避刑事追訴，而移轉或變更特定犯罪所得。
    二、掩飾或隱匿特定犯罪所得之本質、來源、去向、所在、
    所有權、處分權或其他權益者。三、收受、持有或使用他人
    之特定犯罪所得」，而本條所稱之特定犯罪，依同法第3條
    第2 款之規定，固包括刑法第339 條之詐欺取財罪在內。然
    考量洗錢防制法之制定，旨在防止特定犯罪不法所得之資金
    或財產，藉由洗錢行為，諸如經由各種金融機關或其他交易
    管道，轉換成為合法來源之資金或財產，切斷資金與當初犯
    罪行為之關連性，隱匿犯罪行為或該資金之不法來源或本質
    ，使偵查機關無法藉由資金之流向追查犯罪行為人，其所保
    護之法益為國家對特定犯罪之追訴及處罰。故洗錢罪之構成
    ，必以其前置之特定犯罪已實行為前提，如非該特定犯罪之
    犯罪所得存在，即無從進行洗錢之犯行。若行為人之行為內
    容係特定犯罪之構成要件，或係對於前置特定犯罪資以助力
    者，僅能就其前置犯罪部分構成正犯或共犯，而不能僅以其
    對於前置特定犯罪之參與，逕行推論其對於後階段之洗錢犯
    罪亦屬共犯或正犯。且後階段之洗錢犯罪，必須主觀上有積
    極避免受追訴、處罰而對於犯罪所得或利益掩飾或隱匿，使
    之合法化或無法追溯之意思，客觀上必須要有掩飾、隱匿犯
    罪所得或利益，使之合法或無法追溯之行為，未經掩飾之直
    接使用或消費之處分行為當不屬本法所定洗錢行為。本件被
    告提供新光銀行帳戶幫助犯罪之目的，既係對於詐欺取財罪
    之幫助行為，尚無證據顯示係為掩飾，隱匿該等犯罪所得之
    本質、來源、去向、所在，或使他人逃避刑事追訴而移轉或
    變更特定犯罪所得之情事，已難認被告所為係屬洗錢行為，
    且本件係被告以外之真實姓名、年籍不詳之成年詐騙集團成
    員為訛詐行為，利用被告所提供之帳戶，要求被害人甲○○將
    金錢直接匯入前揭帳戶之行為，屬該等正犯實施詐欺行為之
    犯罪手段，並非為訛詐行為之真實姓名、年籍不詳之成年詐
    騙集團成員於取得財物後，另為掩飾、隱匿詐欺所得之行為
    ，亦非被告於該詐欺行為人實施詐欺犯罪取得財物後，另由
    被告為之掩飾、隱匿，自不能以其對於前置犯罪之助力，遽
    論其構成後階段之洗錢犯罪。是被告所為，並不該當於洗錢
    防制法第14條第1 項之洗錢罪，公訴意旨認被告此部分並涉
    有洗錢防制法第14條第1 項之罪嫌，容有誤會，惟此部分與
    前開論罪科刑部分具有想像競合犯之裁判上一罪關係，爰不
    另為無罪之諭知。
據上論斷，應依刑事訴訟法第299 條第1 項前段，刑法第339 條
第1 項、第30條、第41條第1 項前段，刑法施行法第1 條之1 第
1 項，判決如主文。
本案經檢察官孫源志到庭執行職務。
中    華    民    國   108    年    11    月    6     日
                刑事第四庭  審判長法  官  黃永勝

                                  法  官  許乃文

                                  法  官  張淑華
以上正本證明與原本無異。
如不服本判決應於收受本判決後10日內向本院提出上訴書狀，並
應敘述具體理由。若未敘述理由者，應於上訴期間屆滿後20日內
向本院補提理由書狀(均須按他造當事人之人數附繕本)。
                                  書記官  魏翊洳
中    華    民    國   108    年    11    月    6     日
附錄本案論罪科刑法條：
中華民國刑法第339條
（普通詐欺罪）
意圖為自己或第三人不法之所有，以詐術使人將本人或第三人之
物交付者，處 5 年以下有期徒刑、拘役或科或併科 50 萬元以
下罰金。
以前項方法得財產上不法之利益或使第三人得之者，亦同。
前二項之未遂犯罰之。